【裁判字號】    95,易,975
【裁判日期】    951017
【裁判案由】    侵占
【裁判全文】
臺灣板橋地方法院刑事判決               95年度易字第975號
公  訴  人  臺灣板橋地方法院檢察署檢察官
被      告  乙○○
選任辯護人  章修璇律師
上列被告因侵占案件，經檢察官提起公訴（95年度偵字第9881號
），本院判決如下：
    主  文
乙○○共同連續行使偽造私文書，足以生損害於他人，處有期徒
刑捌月。如附表一編號四、六備註欄所示偽造之「丙○○」署名
共貳枚均沒收。
    事  實
一、乙○○係丙○○之配偶，丁○○（民國六十九年生，未據起
    訴）則係丙○○之養女、乙○○之親生女兒；丙○○先前已
    將其所有如附表一編號七、九所示帳戶之存摺及印章交由丁○○保管，將其所有如附表一編號五所示帳戶存摺及印章交
    由曾忠榮保管。嗣丙○○於民國九十四年九月十日因病送入
    花蓮門諾醫院住院治療，乙○○擔心丙○○於生病之際處分
    其財產，對己（即乙○○）不利，乃向曾忠榮索回如附表一
    編號五所示丙○○存款帳戶之存摺及印章後，乙○○與丁○○共同基於意圖為自己不法所有及行使偽造私文書之概括犯
    意聯絡，未經丙○○之同意，先於九十四年九月二十六日，
    共同前往有限責任花蓮第一信用合作社（下稱花蓮一信），
    在丙○○所有如附表一編號一至三所示花蓮一信「定期存款
    存單」三張之背面「存戶簽章原留印鑑」欄內，同時盜蓋丙○○之印章，並同時於附表一編號四所示「定期（儲蓄）存
    款中途解約申請書」之「申請人姓名及加蓋原留印鑑」欄內
    偽造丙○○之署名一枚並盜蓋丙○○之印章，表示丙○○欲
    辦理上開「定期存款存單」三張之解約轉存入丙○○設於花
    蓮一信之帳號0000000000000號活期儲蓄存款
    帳戶之意思，乙○○與丁○○並利用不知情之花蓮一信職員
    填寫如附表一編號五所示「取款憑條」後，於該取款憑條之
    「存戶簽章」欄內盜蓋丙○○之印章，一同持向花蓮一信職
    員辦理上開定存解約及提款手續，而行使偽造如附表一編號
    四、五所示之私文書，均足以生損害於花蓮一信及丙○○，
    致使花蓮一信承辦人員陷於錯誤，將丙○○之存款新台幣（
    下同）一百九十萬七千五百元交付乙○○與丁○○。乙○○
    與丁○○復承前概括犯意，由丁○○於九十四年九月二十九
    日，前往台灣銀行永和分行，填寫如附表一編號六所示「存
    款戶申請定期性存款『中途解約』轉入活期性存款通知書」
    ，並於該通知書上「戶名及蓋原留印鑑」欄內偽造丙○○之
    署名一枚並盜蓋丙○○之印章，表示丙○○欲將其於該銀行
    之帳號000000000000號（存單面額一百萬元）
    、000000000000號（存單面額十萬元）、00
    0000000000號（存單面額四十萬元）、0000
    00000000號（存單面額五十萬元）、000000
    000000號（存單面額五十萬元）、00000000
    0000號（存單面額一百五十萬元）共六筆定期存單辦理
    解約轉存入丙○○設於該銀行之帳號0000000000
    00號帳戶內，並利用不知情之台灣銀行永和分行職員填寫
    如附表一編號七所示「取款憑條」後，於該取款憑條上盜蓋
    丙○○之印章，一同持向台灣銀行永和分行承辦人員辦理定
    存解約後提款手續，而行使偽造如附表一編號六、七所示私
    文書，均足以生損害於台灣銀行永和分行及丙○○，致使該
    分行承辦人員陷於錯誤，將丙○○之存款五百八十萬元交付
    丁○○，丁○○與乙○○共同將該筆款項轉存入乙○○設於
    台灣銀行之帳號000000000000號帳戶內。乙○○與丁○○復承前概括犯意，於九十四年十月三日，由丁○○前往華僑商業銀行（下稱華僑銀行）永和分行，利用該不
    知情之分行職員製作如附表一編號八所示「存單存款銷戶登
    錄單（代傳票）」後，於該登錄單之「綜合存款戶蓋留原印
    鑑」欄內盜蓋丙○○之印章，表示丙○○欲將其於該銀行之
    帳號00000000000000號存單（面額一百萬元
    ）辦理解約轉存入丙○○設於該銀行之帳號0000000
    0000000號帳戶內，並利用不知情之該銀行職員填寫
    如附表一編號九所示「取款憑條」後，於該取款憑條之「存
    戶簽章」欄內盜蓋丙○○之印章，一同持向該銀行承辦人員
    辦理定存解約提款手續，而行使偽造如附表一編號八、九所
    示之私文書，均足以生損害於華僑銀行永和分行及丙○○，
    致使該分行承辦人員陷於錯誤，將丙○○之存款一百萬元交
    付丁○○。
二、案經丙○○提出告訴，由臺灣板橋地方法院檢察署檢察官偵
    查起訴。
    理  由
一、認定犯罪事實所憑之證據：
    上揭事實，訊據被告乙○○除否認未經丙○○之同意而辦理
    如附表一所示定存解約及提款手續外，餘均坦承不諱，證人
    丁○○亦於本院審理時具結自承伊與乙○○共同商議並辦理
    如附表一所示丙○○之定期存款解約及提款手續等情在卷，
    復據證人丙○○於本院審理時具結證述明確，並有華僑銀行
    存款往來明細查詢單、花蓮一信九十五年九月十八日花一信
    總字第五００號函所附如附表一編號一至三、五所示文件影
    本各一紙、如附表一編號四所示文件影本一紙、台灣銀行永
    和分行九十五年九月十八日永和營字第０九五０００四０八
    八一號函所附如附表一編號六、七所示文件影本各一紙、存
    款往來明細查詢資料及被告將所提領之五百八十萬元存入上
    開其個人帳戶之存入憑條影本各一紙、存單存款中途解約（
    銷戶）登錄單及傳票各六紙、暨如附表一編號八、九所示文
    件影本各一紙附卷可憑（被告及選任辯護人對於上揭證據之
    證據能力均不爭執）。再者，如附表一所示款項係屬告訴人
    所有，業據告訴人及被告陳明在卷；且被告於九十四年十月
    七日委託章修璇律師寄發「永展法律事務所律師函」予告訴
    人，函中記載：「今（９４）年９月１０日，丁○○前往花
    蓮探視曾先生，發現曾先生昏睡不醒，乃緊急送往門諾醫院
    救治。．．．．（略）遂於９４年９月２７日將曾先生轉至
    台北榮民總醫院胸腔內科之加護病房醫治。當時榮民總醫院
    醫師曾表示，曾先生若積極治療會診胸腔外科醫生團隊醫治
    ，有４０％治癒機會，若不積極治療，則後果不樂觀。本人
    以及女兒丁○○希望為曾先生爭取４０％之存活機會，而勸
    曾先生接受榮民總醫院醫生治療。惟曾先生並不願意，且因
    此對本人、丁○○及榮民總醫院醫師產生不信任。日前曾先
    生之姪兒曾自弘趁我等二人不在場時，在非醫院規定加護病
    房探訪時間，取得曾先生之委託書，宣稱有權利為曾先生辦
    理轉院回花蓮之手續。榮民總醫院為此特於９４年１０月３
    日召開曾先生轉院與否之協調會，由於當時並未達成協議，
    故擬於次日再次協調。詎料，次日下午約四時三十分，本人
    接獲榮民總醫院通知，謂曾先生已於當天下午三時三十分辦
    妥自願出院手續，由姪兒陪同離開榮民總醫院。由於曾先生
    不顧本人反對，在未知會之情形下，逕自離開榮民總醫院，
    似乎曾先生不信任妻女。因此為預防可能衍生之法律問題，
    有必要於此做一聲明。．．．．關於本人及丁○○所保管之
    銀行帳戶存摺、印鑑以及不動產所有權狀等屬於曾先生之財
    產，我們對其並無非分想法。之所以拒絕曾先生返還之要求
    ，乃係出於為曾先生保護財產之目的，唯恐曾先生在生病之
    際，思慮不夠充分，而對財產加以處分，致日後康復，財產
    卻已經所剩無幾，生活發生困難。對於保管之財物，我們僅
    擬將之用作曾先生之醫藥費、生活費，絕不會侵占任何一文
    ，俟日後曾先生康復，即將餘款全數奉還。．．．．（略）
    」，該律師函中無隻字片語提及告訴人曾授權被告或丁○○
    辦理附表一所示定存解約及提款手續，且隱瞞被告與丁○○
    已提領上開款項之事實，此有該律師函影本一份附卷可稽（
    見九十五年度偵字第三四九九號偵卷第八頁至第十頁）。且
    依該律師函內容可知，被告係因恐告訴人於生病之際，處分
    其財產，對被告不利，而擅自將告訴人之定存解約並提領存
    款，足徵被告有為自己不法所有之意圖。況且告訴人自九十
    四年十月十三日起即多次請求被告返還盜領之款項（見九十
    五年度偵字第九八八一號偵卷第二十七頁告訴人寄發之存證
    信函影本），檢察官於偵查中亦質問被告為何仍不願意返還
    款項予告訴人（見九十五年度偵字第三四九九號偵卷第二十
    四頁），惟被告迄今仍拒絕歸還，益見被告係意圖為自己不
    法之所有而盜領上揭款項。本案事證明確，被告犯行洵堪認
    定。
二、對於被告之辯解、有利或不利之證據不採納之理由：
  (一)、被告乙○○雖矢口否認有行使偽造私文書及詐欺取財之犯
      行，並辯稱：丙○○於九十四年九月十日生病後在花蓮門
      諾醫院中，及於九十四年九月二十七日在台北榮民總醫院
      中，曾指示伊及丁○○要將其存款領出，集中保管，伊始
      辦理上揭定存解約及提款手續云云。惟查：證人丙○○於
      本院審理時具結證稱：伊從未授權或同意被告或丁○○持
      伊存摺及印章辦理如附表一所示定存解約及提款手續，被
      告或丁○○亦未曾於花蓮門諾醫院及台北榮民總醫院提及
      要將伊存款提出集中保管等情明確。又告訴人於九十四年
      九月十日住院以前，即因告訴人執意長居花蓮，而與被告
      及丁○○意見不合，而告訴人係二十二年次，年逾七十歲
      ，仰賴上揭定期存款孳生之利息維生，衡情告訴人應無可
      能同意被告或丁○○將其定存解約並提領轉存入被告個人
      帳戶；且被告於九十四年十月七日委託章修璇律師寄發「
      承展法律事務所律師函」予告訴人，該律師函中無隻字片
      語提及告訴人曾授權被告或丁○○辦理附表一所示定存解
      約及提款手續，且隱瞞被告與丁○○已提領上開款項之事
      實，已如前述，由該律師函內容可知，告訴人於九十四年
      十月三日以前即對被告及丁○○產生不信任感，彼此意見
      不合，被告為了「預防可能衍生之法律問題」而委請律師
      發函予告訴人，再觀諸卷附丁○○於九十四年十月二十日
      委請章修璇律師寄發予告訴人之「承展法律事務所律師函
      」，其內記載：「茲據當事人丁○○小姐委稱：『家父丙○○先生於９４年１０月４日下午在未知會家母以及本人
      之情形下，逕自離開台北返回花蓮。」（見九十五年度偵
      字第九八八一號偵卷第十四頁）由是可知，告訴人於九十
      四年十月四日自台北榮民總醫院辦理出院，返回花蓮就醫
      ，就此攸關告訴人生命、身體之重要醫療決定事項，告訴
      人亦不願事先告知被告與丁○○，顯見告訴人與被告、丁○○之間已相處不睦，況且告訴人隻身返回花蓮就醫，更
      需支出龐大生活費用及醫療費用，苟告訴人先前曾授權被
      告與丁○○提領上開款項，則告訴人決定返回花蓮就醫時
      ，豈有不向被告與丁○○索回其存款之理？從而，被告於
      告訴人提出告訴後，於檢察官偵查中始辯稱：丙○○於九
      十四年九月十日生病後在門諾醫院中，及於九十四年九月
      二十七日在台北榮民總醫院中，曾指示伊及丁○○要將其
      存款領出，集中保管云云，顯係臨訟杜撰之詞，不足採信
      。
  (二)、證人丁○○雖於本院證稱：丙○○於九十四年九月十日住
      進花蓮門諾醫院後，在該醫院表示要伊與被告至花蓮一信
      將定存解約，把錢領出來，嗣於九十四年九月二十七日丙○○坐救護車到台北榮總，當日下午伊告訴丙○○家中遭
      竊，丙○○表示要伊將存款領出來，集中保管，以方便日
      後家用云云。然丁○○係與被告乙○○共同涉犯本件行使
      偽造私文書及詐欺取財之犯行，實難期待丁○○為真實之
      陳述以自證己罪，其證詞殊值懷疑。又丁○○於本院陳稱
      ：九十四年九月二十七日丙○○坐救護車至台北榮民總醫
      院時，係插鼻管，且用了快五桶氧氣，醫院還開了一張病
      危通知單等語，可見告訴人當時精神及健康狀況極為惡劣
      ，應無充分思慮及判斷能力，則丁○○表示告訴人至台北
      榮民總醫院之當日下午，因鑑於家中失竊而交代丁○○提
      領存款集中保管以備日後家用云云，不合常情事理。又丁○○於本院陳稱：丙○○於九十四年九月十日送入花蓮門
      諾醫院急救時未見起色，因此住進加護病房，且因插管不
      能說話，因此在紙上寫字要伊至花蓮一信提款云云，被告
      於本院審理時亦表示：丙○○於九十四年九月十日住進花
      蓮門諾醫院後不超過一星期，伊就至該醫院看丙○○云云
      ，苟丙○○確因病情危急，交代丁○○至花蓮一信提款，
      如此急迫事項，何以被告及丁○○不立即辦理，卻拖延至
      九十四年九月二十六日即告訴人經救護車送往台北榮民總
      醫院之前一日，始前往花蓮一信辦理解約及提款手續？又
      證人丁○○於九十五年三月二十日檢察官偵查中證稱：「
      曾（指告訴人）第一次九十四年九月間於花蓮門諾醫院請
      我母親（即被告）將他帳戶內錢轉匯至母親名下，第二次
      九十四年九月底又於榮總醫院表示過錢要領出來放在我母
      親名下集中保管，因當時我告訴他家中遭竊。」復於本院
      證稱：丙○○當著伊與被告面前，在紙上寫下要將其存款
      轉存至被告之帳戶內云云，惟被告於本院審理時陳稱：丙○○僅表示要把家用的錢集中保管，並未表示要將款項轉
      存到伊名下，伊係為了方便始將款項轉存到伊名下云云，
      其二人所述相互矛盾，顯見丁○○所言係事後與被告勾串
      之詞，並不實在。
  (三)、被告固曾於九十四年九月二十七日二十二時許，向台北縣
      政府警察局永和分局永和派出所報案，指稱同日下午三時
      三十分許，其在台北縣永和市○○街八巷五弄十號二樓住
      處遭竊。惟被告當時已指明失竊之物品為「新台幣二萬五
      千元、項鍊八條、玉鐲二個、飾品十個、電腦二組、印表
      機二台」，並未表示有任何銀行存摺或印章失竊，此有當
      時警方製作之調查筆錄、受理各類案件紀錄表影本各一份
      附卷可考。丙○○之存摺與印章既未遺失，即無損失定存
      利息以提領存款保全財產之必要。則被告辯稱丙○○因家
      中於九十四年九月二十七日失竊，故表示要將存款提領出
      來云云，亦不足採信。
  (四)、被告及選任辯護人聲請傳喚證人曾忠榮以證明曾忠榮曾為
      丙○○保管定期存單、印鑑及告訴人於花蓮門諾醫院就醫
      期間係被告向曾忠榮取走花蓮一信之存摺及印鑑，並聲請
      函詢台北榮民總醫院以查明丙○○於榮總就醫期間不可能
      拿下鼻管報案乙節，均與被告或丁○○是否事先已徵得告
      訴人之同意而辦理定存解約及提款等情無關，且本案事證
      已臻明確，核無調查之必要，附此敘明。
三、法律之適用及量刑審酌之情形：
  (一)、查被告行為後，如附表二所示相關法律業經修正變更，且
      均於九十五年七月一日施行，茲就罪刑有關之共犯、牽連
      犯、連續犯，暨其他法定加減原因與加減例等一切情形，
      綜其全部罪刑之結果而為修正前後新舊法之比較結果（詳
      如附表二），裁判時之新法並未較有利於被告，依現行刑
      法第二條第一項前段規定，均應適用行為時即修正前之各
      規定論處。
  (二)、按告訴人雖將台灣銀行永和分行及華僑銀行永和分行存摺
      、印章交付丁○○保管，但僅授權丁○○依其指示至銀行
      領錢，本件告訴人並未授權丁○○辦理附表一所示定存解
      約及提款事宜，被告與丁○○意圖為自己不法之所有，擅
      自盜用告訴人之印章，偽造告訴人之署名，而偽造如附表
      一編號四至九所示私文書，持以詐領告訴人之存款，均足
      以生損害於各該存款之金融機構及告訴人，核被告所為係
      犯刑法第二百十六條、第二百十條之行使偽造私文書罪及
      刑法第三百三十九條第一項之詐欺取財罪。公訴人認被告
      盜領如附表一編號七及九所示款項之行為，係犯刑法第三
      百三十五條第一項之侵占罪嫌云云，容有未洽（參考最高
      法院七十六年台上字第二三九二號判決），惟侵占與詐欺
      取財二罪，其基本社會事實均為意圖為自己或第三人不法
      之所有，以和平手段取得他人之財物，侵害他人之財產法
      益，公訴人起訴被告侵害告訴人財產法益之被害客體均係
      告訴人在臺灣銀行永和分行及華僑銀行永和分行之存款，
      被害客體相同，自應將起訴書所引刑法第三百三十五條第
      一項侵占罪，變更為同法第三百三十九條第一項詐欺取財
      罪（參考最高法院八十一年度台非字第四二三號及九十二
      年台非字第一二０號判決）。被告與成年人丁○○間有犯
      意聯絡及行為分擔，均為共同正犯。被告利用不知情之上
      揭存款金融機構承辦人員偽造取款憑條、銷戶登錄單等私
      文書，係間接正犯。被告盜用印章、偽造署名為偽造私文
      書之階段行為，偽造私文書之低度行為復為行使之高度行
      為所吸收，均不另論罪。被告於九十四年九月二十六日行
      使如附表一編號四、五所示偽造私文書、於九十四年九月
      二十九日行使如附表一編號六、七所示偽造私文書、於九
      十四年十月三日行使如附表一編號八、九所示偽造私文書
      ，各次均係於密接之時地同時行使二個偽造私文書，侵害
      相同法益，各屬包括一罪。被告先後三次行使偽造私文書
      及詐領款項，時間緊接，所為犯罪構成要件相同，顯係基
      於概括犯意為之，應依修正前刑法第五十六條連續犯之規
      定分別論以一罪並依法加重其刑。被告以行使偽造私文書
      為其詐領銀行存款之方法，故所犯刑法第二百十六條、第
      二百十條之行使偽造私文書罪與刑法第三百三十九條第一
      項之詐欺取財罪間有方法、目的關係，應依修正前刑法第
      五十五條牽連犯規定從重之行使偽造私文書罪論處。公訴
      意旨雖漏未論及被告詐領如附表一編號五所示款項，亦漏
      未論及被告連續行使偽造私文書之犯行，惟此部分與起訴
      書記載被告提領如附表一編號七、九所示款項之犯行間，
      既具有刑法修正前之連續犯及牽連犯之裁判上一罪關係，
      基於審判不可分之法則，自應併予審究。
  (三)、爰審酌被告與告訴人係夫妻關係，犯罪之動機、目的、手
      段，所詐領之告訴人存款總額逾八百七十萬元，其連續多
      次行使偽造之上開私文書，危害各該存款金融機構及告訴
      人，犯後未能坦承犯行，勾串共犯丁○○飾詞企圖脫免刑
      責，迄今仍拒不將所詐得之款項歸還告訴人，致告訴人生
      活陷於窘境等一切情狀，量處如主文所示之刑，以示儆懲
      。如附表一編號一至九所示文書，均由被告交付各該存款
      金融機構，已不屬被告所有之物，自不得宣告沒收。惟如
      附表一編號四、六所示偽造之「丙○○」署名共二枚，依
      刑法第二百十九條規定不問屬於犯人與否，均應宣告沒收
      之。至於被告盜蓋告訴人之印章所產生之印文，並非偽造
      印章之印文，不在刑法第二百十九條所定必須沒收之列。
據上論斷，應依刑事訴訟法第二百九十九條第一項前段、第三百
條，刑法第二條第一項前段、修正前第二十八條、修正前第五十
六條、修正前第五十五條、第二百十六條、第二百十條、第二百
十九條、第三百三十九條第一項，罰金罰鍰提高標準條例第一條
前段，判決如主文。
本案經檢察官甲○○提起公訴、由檢察官溫祖德到庭執行職務。
中    華    民    國    95    年    10    月    17    日
                  刑事第十庭  審判長  法  官  樊季康
                                      法  官  楊博欽
                                      法  官  劉元斐
以上正本證明與原本無異
如不服本判決應於送達後10日內向本院提出上訴狀
                                      書記官  梁宜庭
中    華    民    國    95    年    10    月    19    日
附表一：
┌─┬────┬───────────┬────────┬───────┐
│編│犯罪日期│文     件    名     稱│面額或金額（新臺│備          註│
│號│        │                      │幣）            │              │
├─┼────┼───────────┼────────┼───────┤
│一│九十四年│花蓮一信存單第ＡＡ一四│存單面額一百萬元│              │
│  │九月二十│七四九０號定期存款存單│                │              │
│  │六日    │                      │                │              │
├─┼────┼───────────┼────────┼───────┤
│二│九十四年│花蓮一信存單第ＡＡ一五│存單面額二十萬元│              │
│  │九月二十│０七六０號定期存款存單│                │              │
│  │六日    │                      │                │              │
├─┼────┼───────────┼────────┼───────┤
│三│九十四年│花蓮一信存單第ＡＡ一五│存單面額六十五萬│              │
│  │九月二十│三七二二號定期存款存單│元              │              │
│  │六日    │                      │                │              │
├─┼────┼───────────┼────────┼───────┤
│四│九十四年│花蓮一信定期（儲蓄）存│存單面額共計一百│左列申請書之「│
│  │九月二十│款中途解約申請書      │八十五萬元      │申請人姓名及加│
│  │六日    │                      │                │蓋原留印鑑」欄│
│  │        │                      │                │內偽造「丙○○│
│  │        │                      │                │」之署名一枚。│
├─┼────┼───────────┼────────┼───────┤
│五│九十四年│花蓮一信帳號０三０一０│提款金額一百九十│              │
│  │九月二十│00000000（七）│萬七千五百元    │              │
│  │六日    │號帳戶之取款憑條      │                │              │
├─┼────┼───────────┼────────┼───────┤
│六│九十四年│台灣銀行存款戶申請定期│存單面額共計四百│左列通知書之「│
│  │九月二十│性存款「中途解約」轉入│萬元。          │戶名及蓋原留印│
│  │九日    │活期性存款通知書      │                │鑑」欄內偽造「│
│  │        │                      │                │丙○○」之署名│
│  │        │                      │                │一枚。        │
├─┼────┼───────────┼────────┼───────┤
│七│九十四年│台灣銀行帳號０四八００│提款金額五百八十│              │
│  │九月二十│0000000號帳戶之│萬元。          │              │
│  │九日    │取款憑條              │                │              │
├─┼────┼───────────┼────────┼───────┤
│八│九十四年│華僑銀行存單存款銷戶登│存單面額一百萬元│              │
│  │十月三日│錄單（代傳單）        │。              │              │
├─┼────┼───────────┼────────┼───────┤
│九│九十四年│華僑銀行帳號０一五００│提款金額一百萬元│              │
│  │十月三日│000000000號帳│                │              │
│  │        │戶之取款憑條          │                │              │
└─┴────┴───────────┴────────┴───────┘
附表二：
┌────┬─────┬──────┬─────────────────┐
│相關修正│行為時即修│裁判時即修正│新   舊   法   之   比  較  結  果│
│條文    │正前之規定│後之規定    │                                  │
├────┼─────┼──────┼─────────────────┤
│刑法第二│二人以上共│二人以上共同│修正後之刑法第二十八條規定，剔除未│
│十八條（│同實施犯罪│實行犯罪之行│參與犯罪實行行為之預備及陰謀共同正│
│共同正犯│之行為者，│為者，皆為正│犯。本件被告參與犯罪之構成要件行為│
│）      │皆為正犯。│犯。        │，無論依修正前後之規定，均成立共同│
│        │          │            │正犯，修正後之規定並未較有利於被告│
│        │          │            │。                                │
├────┼─────┼──────┼─────────────────┤
│刑法第三│罰金：一元│罰金：新臺幣│刑法分則各編所定罰金之貨幣單位原為│
│十三條第│以上。    │一千元以上，│銀元，且依修正前刑法第三十三條第五│
│五款    │          │以百元計算之│款規定，罰金刑為一銀元以上，而有關│
│        │          │。          │罰金倍數之調整及銀元與新臺幣之折算│
├────┼─────┼──────┤標準，則定有「罰金罰鍰提高標準條例│
│刑法施行│無。      │九十四年一月│」及「現行法規所定貨幣單位折算新臺│
│法第一條│          │七日刑法修正│幣條例」，除罰金以一銀元折算三元新│
│之一    │          │施行後，刑法│臺幣外，並將七十二年六月二十六日以│
│        │          │分則編所定罰│前修正之刑法部分條文罰金數額提高二│
│        │          │金之貨幣單位│至十倍，其後修正者則不再提高倍數。│
│        │          │為新臺幣（第│九十五年七月一日施行之現行刑法第三│
│        │          │一項）。九十│十三條第五款則將罰金刑提高為新臺幣│
│        │          │四年一月七日│一千元以上，並以百元計算，復增訂刑│
│        │          │刑法修正時，│法施行法第一條之一，將刑法分則編各│
│        │          │刑法分則編未│罪所定罰金之貨幣單位改為新臺幣，並│
│        │          │修正之條文定│將七十二年六月二十六日以前修正之刑│
│        │          │有罰金者，自│法部分條文罰金數額提高為三十倍，其│
│        │          │九十四年一月│後修正者則提高為三倍。比較修正前、│
│        │          │七日刑法修正│後之規定，其罰金刑最高數額雖屬一致│
│        │          │施行後，就其│，但修正前罰金刑之最低數額為銀元一│
│        │          │所定數額提高│元，折算成新臺幣三元，修正後罰金之│
│        │          │為三十倍。但│最低數額則為新臺幣一千元，自以修正│
│        │          │七十二年六月│前即行為時法有利於被告。          │
│        │          │二十六日至九│                                  │
│        │          │十四年一月七│                                  │
│        │          │日新增或修正│                                  │
│        │          │之條文，就其│                                  │
│        │          │所定數額提高│                                  │
│        │          │為三倍（第二│                                  │
│        │          │項）。      │                                  │
├────┼─────┼──────┼─────────────────┤
│刑法第五│一行為而觸│一行為而觸犯│牽連犯依行為時即修正前刑法第五十五│
│十五條（│犯數罪名，│數罪名者，從│條規定，其所犯數罪應從一重處斷，而│
│牽連犯）│或犯一罪而│一重處斷。但│修正後之刑法刪除牽連犯之規定，其數│
│        │其方法或結│不得科以較輕│個行為可能應數罪併罰，自以修正前之│
│        │果之行為犯│罪名所定最輕│規定有利於被告。                  │
│        │他罪名者，│本刑以下之刑│                                  │
│        │從一重處斷│。          │                                  │
│        │。        │            │                                  │
├────┼─────┼──────┼─────────────────┤
│刑法第五│連續數行為│已刪除。    │連續犯依行為時即修正前刑法第五十六│
│十六條（│而犯同一之│            │條規定，其數個行為係以一罪論，僅得│
│連續犯）│罪名者，以│            │加重其刑至二分之一，而修正後之刑法│
│        │一罪論。但│            │刪除連續犯之規定，其數個行為可能應│
│        │得加重其刑│            │數罪併罰，自以修正前之規定較有利於│
│        │至二分之一│            │被告。                            │
│        │。        │            │                                  │
└────┴─────┴──────┴─────────────────┘


司法院資訊處製作；財團法人民間司法改革基金會備份。
